臺灣屏東地方法院刑事判決　　　　　　　　　　　　　九十三年度重訴字第一一號
　　公　訴　人　臺灣屏東地方法院檢察署檢察官
　　被　　　告　甲○○
　　選任辯護人　黃政雄
右列被告因殺人案件，經檢察官提起公訴（九十三年度偵字第三四０五號），本院判
決如左：
    主  文
甲○○因過失致人於死，累犯，處有期徒刑捌月。
    事  實
一、甲○○前於民國八十七年間，因犯過失傷害罪，經法院判處有期徒刑三月確定，
    於八十八年五月二十日易科罰金執行完畢，仍不知悔改，於九十三年三月二十日
    十四時許，騎乘其所有車號ＷＲＵ—５１３號機車，至屏東縣恆春鎮○○路一九
    八巷八五號之羊舍附近採集草藥，因形跡可疑，盧恆生乃上前查詢有無行竊情事
    ，甲○○見狀騎乘機車緩慢離開，盧恆生為阻其離去，先趨前抓住甲○○之右手
    肘盤問，表示要報警處理，再拉住該機車後座把手，以阻止甲○○離開，甲○○
    本應注意在盧恆生抓住機車後座把手之情形下，如其快速騎車離去，將導致盧恆
    生因衝力過大、失去平衡而跌倒、受創死亡，此時即應放慢車速，勸退盧恆生後
    ，始可加速離去，且依其智識、經驗、能力，及當時之各種狀況，並無不能注意
    之情事，詎竟疏未注意及此，唯恐為警查獲其涉犯毒品罪嫌，而冒然在龍泉路一
    九八巷與龍泉路交岔路口，以時速十餘公里之速度，騎往左方下坡離開，導致不
    應任意阻止他人離去之盧恆生隨機車奔行十餘公尺後，因重心不穩，向右摔出，
    頭部撞及路旁電線桿，受有腦挫傷併蛛網膜下腔出血，經送醫急救後，仍於同年
    四月三日十九時許，不治死亡。甲○○因不知盧恆生倒地受傷，乃自行回家，經
    員警訪查後始查獲本案。
二、案經屏東縣警察局恆春分局報告台灣屏東地方法院檢察署檢察官偵查起訴。
    理  由
一、訊據被告矢口否認有何上述犯行，辯稱：「盧恆生有跟我聊天，我跟他說我沒有
    行竊，我不知道他拉機車後座，他是拉我的手，他一放手我才加速騎走，他跌倒
    我不知情，後來到警局才知道這回事，我是有一點責任，但他如果不拉我，也不
    會發生這種事」等語。
二、經查：
（一）被告於上述時地，因受被害人盤問，乃欲騎車離去，其未注意被害人拉住其機
      車後座把手，如騎車離去恐令被害人倒地受傷，仍逕騎車離開，致被害人跌倒
      傷重死亡一節，業據被害人之妻丙○○指訴明確，核與證人洪涂美惠、洪啟雄
      、乙○○、陳芳梅於警訊或偵訊證述情節大致相符，並有現場地圖二紙、現場
      照片數張等附卷可稽。又被害人盧恆生確因本件意外事故受有腦挫傷併蛛網膜
      下腔出血，經送醫急救後，仍於四月三日十九時許死亡等情，亦經臺灣屏東地
      方法院檢察署檢察官督同法醫師相驗明確，製有相驗屍體證明書、驗斷書、勘
      驗筆錄、相驗報告書、南門醫院急診病歷、照片數幀等在卷可按，是被害人之
      死亡確因本件事故所致，已無疑義。
（二）被告雖於本院審理時辯稱：「不知被害人拉住機車後座把手」云云。惟被告已
      於警訊供稱：「我騎上機車發動引擎時，被害人拉住我右手肘不放，我向他解
      釋我沒偷東西，然後騎了二十公尺，被害人即表示要報警處理，我聽了很緊張
      ，要離開現場，但被害人拉住我機車後座把手不讓我離去」等語，又於偵訊供
      稱：「被害人說要報警處理，我很害怕，一心想要離開，我一邊騎，他一邊拉
      著我的機車」等情，復於本院羈押審理時供稱：「是被害人拉著我的機車不讓
      我走，我知道他拉著機車後座把手，因為他要報警，我很緊張，所以才騎走」
      等語，且被告之機車為五十ＣＣ之輕型舊機車，重量非重，馬力非大，被害人
      在後拉住，當輕易影響其行車速度，足見其騎車離去時，確實知悉被害人拉住
      機車後座把手，其辯稱不知情云云，顯非實在。
（三）按刑法上過失致人於死之罪，係指無殺傷人之故意，然因違背其注意義務，而
      發生死亡之結果，此注意義務乃存在於法令、契約，甚至依據社會習慣或事理
      而為必要之注意者，亦為注意義務之根據，本件被告之機車遭人拉住，若強行
      加速離去，後方之人極可能因此失控跌倒受傷，依社會一般人之通常觀念，自
      應放慢車速，勸退拉住機車之人放手，始可加速離去，此為一般人應注意之義
      務，被告竟未有何勸退行為，即貿然加速前進，實有違該注意義務至明。又被
      告年紀為四十四歲，教育程度高中畢業，於七十九年間即已考領機車駕照，其
      正值壯年，閱歷甚豐，依其智識、經驗、能力，及依當時各種狀況，應無不能
      注意情事，竟未注意及此，貿然加速離開，其顯有過失至明。雖本件被害人貿
      然拉住機車後座把手，亦同有過失行為，惟不能因此解免被告前述過失之責。
      而被害人確因本次意外受傷死亡，足見被告上開過失行為與被害人死亡，具有
      相當因果關係。本件事證已明，被告犯行堪予認定。
三、核被告所為，係犯刑法第二百七十六條第一項之過失致死罪。公訴意旨雖以證人
    洪涂美惠、洪啟雄、乙○○、陳芳梅之證述為主要論據，認被告明知被害人年歲
    已高，若頭部撞及地面即易生死亡結果，卻仍騎車離去，推論其主觀上有殺人犯
    意，涉犯刑法第二百七十一條第一項之殺人罪嫌。訊據被告堅決否認有何殺人犯
    意，辯稱：「我不知道他跌倒，因為我一心只想快點離開，所以沒有回頭看，不
    知道會發生這種事，我和他無冤無仇，沒有殺人的動機」等語。
四、按殺人罪責之成立，以行為人有致人於死之決心為其主觀上之構成要件，倘行為
    人在主觀上並無致人於死之意思，即難遽以殺人罪相繩，而判斷行為人於行為當
    時，主觀上是否有殺人犯意，除應斟酌其使用之兇器種類、攻擊之部位、行為時
    之態度表示外，尚應深入觀察行為人與被害人間之關係、衝突之起因，行為當時
    所受之刺激、下手力量之輕重、被害人受傷之情形及行為人事後之態度等各項因
    素，綜合予以研析，而難遽因行為人持凶器揮向被害人之重要部位及其口頭之詞
語，而認其必有殺人之故意，最高法院著有十八年上字第一三０九號、十九年上
    字第七一八號、七十八年台上字第五二一六號等判例意旨參照。經查：
（一）被告與被害人素不相識，並無夙怨，雖當日被害人曾盤問被告有無行竊情事，
      然被害人並無大聲喊叫等引人注意之行為，亦無追打被告之暴力舉動，尚難認
      僅有盤問情事，即可引發被告之殺人動機。又被告經被害人盤問後，先向被害
      人解釋其未行竊一節，除據其供明在卷外，並經證人乙○○、洪涂美惠、洪啟
      雄於警訊中證述：「被告與被害人一直在交談，被告沒有以言語或動作阻止被
      害人」等語相符，足見被告並未因被害人的盤問，即勃然大怒，產生強烈致被
      害人於死之動機。
（二）被告當時曾邊騎機車邊與被害人交談一段路，業據證人洪啟雄、洪涂美惠等證
      稱屬實，倘被告確有致人於死之犯意，當可直接騎機車衝撞被害人，何需在該
      處滯留以增加自己被查獲之機會？況當時係被害人拉住機車後座把手不放，如
      其放手，被告即不可能以此方法致被害人於死？被告若係意圖殺害被害人，當
      不致使用此種成效不彰，成功與否掌握在被害人之手段，是益徵其確無殺人犯
      意。
（三）被告涉犯毒品罪嫌，有台灣高等法院被告全國前案記錄表附卷可佐，故其貿然
      騎車離去，係因被害人揚言報警處理，深恐毒品犯行被察覺，希望離開現場之
      故，並非意圖致被害人於死，其若因此有意殺害被害人，豈有僅以時速十餘公
      里離開之理？綜上所述，本院審酌被告與被害人間並無深仇大恨，係因被害人
      揚言報警處理，並拉住機車，而被告貿然騎車離開，始導致本案發生等一切情
      狀，認被告主觀上並無殺害被害人之動機及犯意，其辯稱只想儘速離開，沒有
      殺人動機一情，應屬可採，故被告之行為，僅成立刑法第二百七十六條第一項
      之過失致死罪，尚難以被害人有死亡結果，遽認被告有殺人之犯意，故公訴人
      認被告犯刑法第二百七十一條第一項之殺人罪，尚有未洽，然因過失致死罪與
      殺人罪之社會基本事實同一，本院自應變更起訴法條，改依過失致死罪審理。
五、被告曾於八十七年間，因犯過失傷害罪，經法院判處有期徒刑三月確定，於八十
    八年五月二十日易科罰金執行完畢，此有臺灣屏東地方法院檢察署刑案資料查註
    紀錄表、台灣高等法院被告全國前案記錄表在卷足憑，於五年內再犯本件最重本
    刑為有期徒刑以上之罪，為累犯，應依刑法第四十七條之規定，加重其刑。茲審
    酌被告之素行（見前科表），因急於離去而未注意被害人可能因其行為跌倒受傷
    ，被害人貿然拉住機車，亦同有過失責任，所造成之損害，迄今未與被害人家屬
    成立和解，賠償其損害，及其犯後態度等一切情狀，量處如主文所示之刑。
據上論斷，應依刑事訴訟法第二百九十九條第一項前段、第三百條，刑法第二百七十
六條第一項、第四十七條，罰金罰鍰提高標準條例第一條前段，判決如主文。
本案經檢察官黃莉琄到庭執行職務。
中      華      民      國      九十三      年     九     月     十     日
                                      臺灣屏東地方法院刑事第二庭
                                          審判長法  官  黃國永
                                                法  官  林昌義
                                                法  官  翁世容
右正本證明與原本無異。
如不服本判決應於收受本判決後送達後十日內向本院提出上訴書狀，其未敘述上訴理
由者，並得於提起上訴後十日內向本院補提理由書狀（均須按他造當事人之人數附繕
本 ）「切勿逕送上級法院」
                                              書記官   王秋淑
中      華      民      國      九十三      年      九      月   十三   日
附錄：
刑法第二百七十六條第一項
因過失致人於死者，處二年以下有期徒刑、拘役或二千元以下罰金。
